【裁判字號】    90,判,1353
【裁判日期】    900802
【裁判案由】    綜合所得稅
【裁判全文】
最  高  行  政  法  院  判  決                    九十年度判字第一三五三號
    原      告  甲○○
    被      告  財政部臺灣省南區國稅局
    代  表  人  許虞哲
右當事人間因綜合所得稅事件，原告不服行政院中華民國八十八年七月五日台八十八
訴字第二五九七○號再訴願決定，提起行政訴訟。本院判決如左：
    主  文
原告之訴駁回。
訴訟費用由原告負擔。
    事  實
緣原告及其配偶鄭美玉為企鵝圖書有限公司（以下稱企鵝公司）之股東，該公司截至
八十年度止，未分配盈餘累積數為新臺幣（下同）一、一三八、八五六元，因已超過
已收資本額一、○○○、○○○元，案經被告所屬臺南市分局函請該公司選定就超過
可保留額度加徵百分之十營利事業所得稅，或於八十三年度以前辦理增資或分配，惟
該公司均未申請辦理，被告乃按原告及其配偶持股比例分別計算強制應分配之營利所
得三八六、九二○元及六八二、八○○元，合併核定原告八十四年度綜合所得總額。
原告不服，申經復查結果，未獲變更，提起一再訴願，遞遭決定駁回，遂提起行政訴
訟。茲摘兩造訴辯意旨於次：
甲、原告起訴意旨略謂：
一 、原告及配偶所投資之企鵝公司八十四年並未發放股利，且截至八十二年底止申報
    之資產負債表上尚有累積虧損七五、六六二元，依公司法第二百三十二條之規定
    ，企鵝公司不能發放股利。
二、按財政部六十五年十一月三十日台財稅第三七八九八號函所釋示，可供分配之稅
    後盈餘應與所得稅法第七十六條之一規定之未分配盈餘餘額相同，然被告並未對
    原告帳上累積虧損七五、六六三元詳加調查，此部分於歷年被告查核時，亦不見
    被告有任何意見。
三、綜上所述，本件被告認事用法顯有違誤，請判決撤銷一再訴願決定及原處分等語
    。
乙、被告答辯意旨略謂：
一、查本件企鵝公司截至八十年度止累積未分配盈餘數達一、一三八、八五六元，業
    已超過該公司已收資本額一、○○○、○○○元之百分之一百，經被告於八十三
    年一月二十六日以南區國稅南市審字第八三○○二六一九號函，通知該公司選定
    就超過可保留盈餘額度加徵百分之十營利事業所得稅或辦理增資或分配，並經該
    公司於八十三年一月三十一日收受，有雙掛號回執影本附卷可稽，依該公司各股
    東持股比例強制歸戶，核定原告及其配偶應分配之營利所得分別為三八六、九二
    ○元及六八二、八○○元，併課八十四年度綜合所得稅，於法並無不合。
二、原告主張截至八十二年度尚有累積虧損七五、六六三元，依公司法規定不得分配
    股利乙節，查企鵝公司八十一年度經核定所得額為四五五、○六九元，當年度可
    分配盈餘數為三一六、一七二元，八十二年度所得額為一、三○六、四六四元，
    當期可分配盈餘數為八六二、三六九元，核非原告所稱累積虧損七五、六六三元
    。
三、綜上所述，原告所訴顯無理由，請判決駁回原告之訴等語。
    理  由
一、按「個人綜合所得總額，以其全年左列各類所得合併計算之：第一類：營利所得
    ：公司股東所分配之股利，．．．。」「納稅義務人之配偶，及合於第十七條規
    定得申報減除扶養親屬免稅額之受扶養親屬，有前條各類所得者，應由納稅義務
    人合併報繳。」「公司組織之營利事業，其未分配盈餘累積數超過已收資本額二
    分之一以上者，應於次一營業年度內，利用未分配盈餘，辦理增資；增資後未分
    配盈餘保留數以不超過本次增資後已收資本額二分之一為限；其未依規定辦理增
    資者，稽徵機關應以其全部累積未分配之盈餘，按每股份之應分配數歸戶，並依
    實際歸戶年度稅率，課徵所得稅。」及「公司得在不超過已收資本額之限度內，
    保留盈餘，不予分配．．．，但超過以上限度時，就其每一年度再保留之盈餘，
    於加徵百分之十營利事業所得稅後，不受所得稅法之限制．．．。」所得稅法第
    十四條第一項第一類、第十五條第一項、第七十六條之一第一項及促進產業升級
    條例第十五條第一項分別定有明文。又「一、稽徵機關於核定公司之營利事業所
    得稅時，發現其未分配盈餘累積數已超過法定限額，應即先通知公司於文到十日
    內派員檢送所得稅法第七十六條之一第二項規定得減除項目之證明文件核對未分
    配盈餘累積數，並於文到一個月內選定就超過可保留額度加徵百分之十營利事業
    所得稅或於次一營業年度（及時歸戶案件）或查獲年度（未及時歸戶案件）之十
    二月三十一日以前辦理增資或分配。二、經核對其未分盈餘累積數確已超過法定
    限額，並選定依所得稅法第七十六條之一規定辦理者，或逾期未選定加徵營利事
    業所得稅者，稽徵機關應以所得稅法第七十六條之一第一項規定所稱『次一營業
    年度』或未及時歸戶案件『查獲年度』之十二月三十一日股東名簿所載股東為對
    象，於翌年按每股東之應分配數予以歸戶，並將課稅所得資料通報財稅資料中心
    及公司，由公司通知其股東將歸戶課稅所得併入歸戶年度所得申報納稅；如未將
    該分配數申報為所得，於核定其該年度所得稅時應併入計課。」為財政部七十七
    年十二月三十日台財稅第七七○六六七五五○號函所釋示，本件函釋之規定，並
    未逾越前開法律規定，且與前開規定意旨相符，本院自得予以援用。
二、本件原告及其配偶鄭美玉係企鵝公司之股東，該公司於八十年度時之實收資本額
    為一、○○○、○○○元，原告及其配偶之資本各占百分之六十、百分之三十四
    ；而截至八十年度止，企鵝公司未加徵營利事業所得稅未分配盈餘累積數為一、
    一三八、八五六元，已超過已收資本額一、○○○、○○○元一倍以上，未依規
    定辦理增資，被告所屬臺南市分局乃於八十三年一月二十六日以南區國稅南市審
    字第八三○○二六一九號函請該公司選定就超過可保留額度加徵百分之十營利事
    業所得稅，或於八十三年度以前辦理增資或分配，企鵝公司於同年月三十一日收
    受該函等情，有企鵝公司股東名簿、公司組織未分配盈餘累積數計算表、郵局掛
    號郵件收件回執及上開函文影本附原處分卷可稽。惟企鵝公司未申請依前開函所
    示意旨辦理，被告乃按原告及其配偶持股比例分別計算強制應分配之營利所得三
    八六、九二○元及六八二、八○○元，合併核定原告八十四年度綜合所得總額，
    揆諸首揭規定及說明，並無不合。
三、本件原告對被告前開核定不服，循序提起本件行政訴訟，以如事實欄所示各節，
    據為爭執。經查：企鵝公司八十一年度經核定所得額為四五五、○六九元，當年
    度可分配盈餘數為三一六、一七二元，八十二年度所得額為一、三○六、四六四
    元，當期可分配盈餘數為八六二、三六九元，此有查詢資料附於原處分卷可憑，
    原告所稱企鵝公司累積虧損七五、六六三元云云，尚非有據。
四、綜上所述，本件原告所述並不足取，被告所為原處分核無違誤，一再訴願決定遞
    予維持，洵無不合，原告起訴意旨求予撤銷，為無理由，應予駁回。
據上論結，本件原告之訴為無理由，爰依行政訴訟法施行法第二條、行政訴訟法第九
十八條第三項前段，判決如主文。
中    華    民    國      九十      年      八        月      二        日
                    最 高 行 政 法 院  第 四 庭
                                審 判 長 法  官      葉  振  權
                                         法  官      蔡  進  田
                                         法  官      吳  錦  龍
                                         法  官      劉  鑫  楨
                                         法  官      吳  明  鴻
右  正  本  證  明  與  原  本  無  異
                                         法院書記官  阮  桂  芬
中    華    民    國      九十      年      八        月      三        日


司法院資訊處製作；財團法人民間司法改革基金會備份。
